臺灣新竹地方法院刑事判決
111年度金訴字第8號
公  訴  人  臺灣新竹地方檢察署檢察官
被      告  楊瑋奇


上列被告因違反洗錢防制法等案件，經檢察官提起公訴（110年
度偵字第10620號），本院判決如下：
    主  文
楊瑋奇無罪。
    理  由
一、公訴意旨略以：被告楊瑋奇可預見交付金融帳戶資料，可能
    幫助不法犯罪集團隱匿詐欺或財產犯罪所得之財物，致使被
    害人及警方追查無門，竟基於幫助詐欺及幫助洗錢之未必故
    意，於民國110年4月初，在新竹市○○路000號之統一超商千
    久門市，依通訊軟體「LINE」上暱稱「林暐書」之真實姓名
    年籍不詳之人指示，將其名下台新國際商業銀行股份有限公
    司帳號0000-0000-000000號帳戶（下稱上開台新銀行帳戶）
    、中國信託商業銀行股份有限公司（下稱中國信託）帳號00
    00-0000-0000號帳戶等2筆帳戶之金融卡等帳戶資料，寄送
    予「林暐書」指定之詐騙集團成員，密碼則透過「LINE」告
    知「林暐書」。嗣上開詐騙集團成員取得上開帳戶資料後，
    即意圖為自己不法之所有，透過電話向證人即告訴人劉宇凡
    誆稱：先前之消費紀錄將重複扣款，需匯款以取消扣款云云
    ，使證人即告訴人劉宇凡陷於錯誤，匯款多筆，其中於110
    年4月3日下午6時29、33分、35分、53分許，分別匯款新臺
    幣（下同）2萬7,000元、3萬元、3萬元、2萬8,985元至上開
    台新銀行帳戶後，上開詐騙集團成員旋將款項提領近空。因
    認被告涉犯刑法第30條第1項前段、洗錢防制法第14條第1項
    之幫助洗錢及刑法第30條第1項前段、第339條第1項之幫助
    詐欺取財等罪嫌。
二、按犯罪事實應依證據認定之，無證據不得認定犯罪事實；不
    能證明被告犯罪者，應諭知無罪之判決，刑事訴訟法第154
    條第2項、第301條第1項分別定有明文。次按事實之認定，
    應憑證據，如未能發現相當證據，或證據不足以證明，自不
    能以推測或擬制之方法，以為裁判基礎。且刑事訴訟上證明
    之資料，無論其為直接證據或間接證據，均須達於通常一般
    人均不致於有所懷疑，而得確信其為真實之程度，始得據為
    有罪之認定，若其關於被告是否犯罪之證明未能達此程度，
    而有合理性懷疑之存在，致使無從形成有罪之確信，根據「
    罪證有疑，利於被告」之證據法則，即不得遽為不利於被告
    之認定。又按檢察官就被告犯罪事實，應負舉證責任，並指
    出證明之方法，刑事訴訟法第161條第1項定有明文。因此，
    檢察官對於起訴之犯罪事實，應負提出證據及說服之實質舉
    證責任。倘其所提出之證據，不足為被告有罪之積極證明，
    或其指出證明之方法，無從說服法院以形成被告有罪之心證
    ，基於無罪推定之原則，自應為被告無罪判決之諭知（最高
    法院40年台上字第86號、76年台上字第4986號、92年台上字
    第128號判例意旨參照）。
三、公訴意旨認被告涉犯前揭幫助洗錢、幫助詐欺取財罪嫌，無
    非係以被告之供述、被告與「林暐書」之對話紀錄1份、告
    訴人於警詢時之指述、帳戶資料、交易明細各1份等為其主
    要論據。
四、訊據被告固坦認有依「林暐書」之指示將所申辦之台新銀行
    、中國信託帳戶之金融卡寄出並告知密碼，惟堅詞否認有何
    幫助詐欺、幫助洗錢等犯行，辯稱：我當時是因為要辦貸款
    才會依照對方指示寄出帳戶資料，對方說交出帳戶資料方便
    他們作帳，會想貸款25萬元是因為家裡開小吃店，因為受疫
    情影響以及自己也需要一點錢而要貸款，那時看到他們的貸
    款資訊是說只要月付5000多元就可以貸到我要的金額等語。
    經查：
（一）上開台新銀行帳戶係被告所申請開立，被告並有於前揭時
      間，依「林暐書」指示將金融卡及密碼提供，嗣告訴人劉
      宇凡因受詐欺集團成員以上揭方式詐騙，而於前揭時間將
      前揭款項匯入該台新銀行帳戶內，該款項匯入後，旋遭提
      領等事實，為被告所不爭執，且經證人即告訴人劉宇凡於
      警詢時就其遭詐騙匯款之經過證述明確（見偵字第10620
      號卷第7至9頁）。
　　　並有被告之台新國際商業銀行110年4月29日台新作文字第
      11010521號函檢附本行帳號00000000000000自110年2月1
      日起至110年4月5日止之交易明細（含基本資料）（見偵
      字第10620號卷第10至11頁）、帳戶個資檢視列印資料1份
      （見偵字第10620號卷第27頁反面）、（證人劉宇凡）內
      政部警政署反詐騙諮詢專線紀錄表、苗栗縣警察局苗栗分
      局北苗派出所受（處）理案件證明單、受理各類案件紀錄
      表、受理詐騙帳戶通報警示簡便格式表、金融機構聯防機
      制通報單影本各1份（見偵字第10620號卷第28至29、30頁
      反面至31頁）、（證人劉宇凡）台新銀行自動櫃員機交易
      明細影本3紙、中國信託銀行自動櫃員機交易明細影本1紙
      （見偵字第10620號卷第32頁反面）等資料在卷可參，是
      此部分事實，自堪認定。
（二）然本案應審究者為被告主觀上有無幫助詐欺、幫助洗錢之
      犯意：
   1、按刑法上幫助之行為，須有幫助他人犯罪之意思，如無此
      種故意，基於其他原因，以助成他人犯罪之結果，尚難以
      幫助論；且刑法關於犯罪之故意，不但直接故意，須犯人
      對於構成犯罪之事實具備明知及有意使其發生之兩個要件
      ，即間接故意，亦須犯人對於構成犯罪之事實預見其發生
      ，且其發生不違背犯人本意始成立。如係基於遭詐騙之原
      因而交付，則交付帳戶之人並無幫助犯罪之意思，亦非認
      識收受其帳戶者將持以對他人從事詐欺取財、洗錢等財產
      犯罪而交付，則其交付帳戶之相關資料時，既不能預測其
      帳戶將遭他人作為詐欺取財、洗錢等財產犯罪之工具，其
      主觀上即無幫助他人為詐欺、洗錢犯罪之認識，自難僅憑
      被害人遭詐騙之款項係匯入被告所交付之帳戶，即認被告
      構成幫助詐欺取財、幫助洗錢之犯行，尚須衡酌被告所辯
      提供帳戶資料之原因是否可採，綜合被告所述情節之主、
      客觀情事，本於經驗法則資為判斷。
　　　況衡酌現今詐欺集團之運作模式，在報章媒體廣為宣傳下
      ，確實難以僅用提供對價方式取得金融帳戶使用，而以各
      種名目騙取帳戶供短暫使用之情亦所在多有，則詐欺集團
      既能以詐騙方式取得帳戶資料遂行其等詐欺行為，就提供
      帳戶資料者是否確係基於直接故意或間接故意而為幫助詐
      欺，自應從嚴審慎認定，倘提供帳戶者有可能是遭詐騙所
      致，或其迂迴取得者之使用已逸脫提供者原提供用意之範
      圍，而為提供者所不知並無法防範，在此情況下就幫助犯
      罪故意之認定，無法確信係出於直接故意或間接故意而仍
      有合理懷疑存在時，自應本於刑事訴訟法無罪推定原則、
      有疑義利於被告之原則為有利於行為人之認定。
　 2、查被告係因上揭所述之貸款原因，始將台新銀行等帳戶金
      融卡及密碼提供自稱「林暐書」之人，已經被告於歷次警
      詢、偵訊及本院準備程序、審理時供述明確。
　 3、復依被告提供之與「林暐書」LINE對話紀錄內容觀之（見
      偵字第10620號卷第19至26頁），被告於寄出上揭帳戶金
      融卡前，確有與名為「林暐書」之人有關於討論被告在該
      申貸網站留言表示有貸款需求，對方要求被告提供相關身
      分資料，被告因此將個人基本資料告知對方、拍攝自己之
      身分證件照片傳予對方；於寄出上開2帳戶資料後，亦有
      詢問申貸進度、何時可以核貸等，足徵被告所稱當時係有
      用錢之需要辦理貸款，始將帳戶資料依對方指示寄出所言
      非虛。
　　　且該份對話紀錄中，被告於寄出帳戶資料後，猶向對方提
      及近日會有兼職外送之薪資會匯入該寄出之台新銀行帳戶
      ，殊難想像被告會將自己尚且有在使用之帳戶隨意提供他
      人供犯罪使用，雖被告供稱對方要求提供帳戶目的是做帳
      務資料，然依卷內資料觀之，尚且無法判斷被告所稱做帳
      務資料之具體模式為何，況此亦附隨於主要貸款目的之下
      ，惟取得被告台新銀行帳戶之人，不僅未替被告為任何貸
      款行為，反係對他人實施詐騙後利用被告之台新銀行帳戶
      作為犯罪所得匯入帳戶，此顯已經逸脫提供者原提供用意
      之範圍。依上所述，實無從遽認被告依指示將上揭帳戶金
      融卡寄出並提供密碼時，主觀上有何幫助洗錢、幫助詐欺
      之犯意。
（三）從而，基於無罪推定、有疑義利於被告之刑事訴訟基本原
      則，對於提供帳戶資料而被詐欺集團充作詐欺犯罪之工具
      者，究否係基於幫助洗錢、幫助詐欺取財犯罪之故意而提
      供，自應由檢察官負舉證之責任及指出證明之方法，且舉
      證及所指出證明之方法足以證明提供帳戶資料而被詐欺集
      團充作詐欺犯罪之工具者，確係基於幫助洗錢、幫助詐欺
      取財犯罪之故意而提供，而於通常一般人均不致有所懷疑
      ，可得確信其為真實之程度，始得據為有罪之認定；否則
      ，倘被告所辯非虛且未違常情，檢察官之證明尚未達到此
      一程度，而尚有合理之懷疑存在時，即不得遽採為不利於
      行為人之認定，而應逕為有利於行為人之認定。　　
五、綜上，依卷證資料，僅足以認定告訴人劉宇凡確因遭詐欺集
    團成員詐騙，而將款項匯入被告申辦之台新銀行帳戶，嗣經
    詐騙集團成員提領之事實，然無足使本院確信被告於交付帳
    戶資料時主觀上具有幫助洗錢、幫助詐欺取財之不確定故意
    ，則被告是否有公訴意旨所指之犯行，並未達通常一般之人
    均不致有所懷疑，而得確信其為真實之程度。此外，復查無
    其他積極證據足資證明被告有何上開犯行，揆諸前開說明，
    即不得遽為不利被告之認定，自應為被告無罪之諭知。
六、移送併辦部分：檢察官另以111年度偵字第2335號號移送併
    辦部分，因被告就起訴部分既經本院為無罪判決之諭知，該
    移送併辦部分與經起訴部分即無裁判上一罪之不可分關係，
    本院就移送併辦犯罪事實即無從併予審究，應退由檢察官另
    為適法之處理，附此說明。
據上論斷，應依刑事訴訟法第301條第1項，判決如主文。
本案經檢察官馮品捷起訴，檢察官陳中順到庭執行職務。
中    華    民    國   111    年    6     月    2    日
                  刑事第八庭  審判長法  官  廖素琪
　　　　　　　　　　　　　　　　　　法  官  潘韋廷
　　　　　　　　　　　　　　　　　　法  官  林哲瑜
以上正本證明與原本無異。　　　　　　　　　　　　　　　　
如不服本判決應於收受本判決後20日內向本院提出上訴書狀，上
訴書狀應敘述具體理由。上訴書狀未敘述上訴理由者，應於上訴
期間屆滿後20日內補提理由書狀於本院(均須按他造當事人之人
數附繕本 )「切勿逕送上級法院」。 
中　　華　　民　　國　　111 　年　　6 　　月　　2 　　日
                                    書記官  胡家寧